【裁判字號】    99,重再,4
【裁判日期】    990525
【裁判案由】    租佃爭議
【裁判全文】
臺灣高等法院民事判決                   99年度重再字第4號
再審  原告  甲○○
            乙○○
共      同
訴訟代理人  葉光洲律師
再審  被告  丙○○
            丁○○
            戊○○
            己○○○
共      同
訴訟代理人  林復宏律師
複  代理人  高靜怡律師
上列當事人間租佃爭議事件，再審原告對於中華民國98年 7月14
日本院98年度重上更(一)字第60號確定判決提起再審，本院於民國
99年5月11日言詞辯論終結，判決如下：
    主      文
再審之訴駁回。
再審訴訟費用由再審原告負擔。
    事實及理由
一、再審原告主張：依耕地三七五減租條例第 9條規定之立法意
    旨，在正常繳租之前提下，承租人並未改種其他作物，僅另
    培育主要作物之其他型態，將之出售換取報酬，應為法之所
    許。本件再審原告均按時繳納租金，而系爭耕地係以種植水
    稻為主，水稻之種植需先從秧苗之培育開始，當種子發芽後
    ，應移置育苗盤，而育苗盤移至戶外時，需蓋上防護膠布或
    不織布，及使用堆高機來搬移，均為育秧程序中所不可或缺
    之器材或農具，本院98年度重上更(一)字第60號確定判決（下
    稱原確定判決）認再審原告培育秧苗之舉與耕作農作物不同
    ，變更原約定耕作用途等情，與上開規定之立法意旨不符。
    又再審原告為培育秧苗，放置培育秧苗之相關機械、器材之
    目的，於系爭耕地上搭建地上物，係經再審被告己○○○之
    同意，並無違反耕地三七五減租條例第16條第 1項承租人應
    自任耕作之規定，至證人陳阿忠出具有關系爭地上物「置放
    疑似資源回收物屬實無誤」之證明書，為再審被告丙○○擬
    好請陳阿忠蓋章，並非可信。是原確定判決適用耕地三七五
    減租條例第16條第1項規定顯有錯誤，爰依民事訴訟法第496
    條第1項第1款提起本件再審之訴等語。並聲明：
    (一)原確定判決廢棄；(二)上開廢棄部分，駁回再審被告之訴。
二、再審被告則以：再審原告於系爭耕地上搭建之地上物，係供
    資源回收之場所，所置放之堆高機與耕作目的無關，縱如其
    所稱塔建之地上物，係為供應蘆竹鄉及林口鄉之秧苗生意而
    設，仍與原約定之耕作目的有別，違反耕地三七五減租條例
    第16條之規定，原確定判決認事用法並無違誤等語，資為抗
    辯。並答辯聲明：再審之訴駁回。
三、再審原告主張原確定判決有民事訴訟法第 496條第1項第1款
    之再審事由，惟為再審被告所否認，並以前開情詞置辯。經
    查：
  (一)按適用法規顯有錯誤，得以再審之訴對於確定終局判決聲明
    不服，民事訴訟法第 496條第1項第1款固定有明文。惟所謂
    適用法規顯有錯誤者，不包括漏未斟酌證據及認定事實錯誤
    之情形在內(最高法院63年台上字第880號判例意旨參照）。
    次按承租人於約定主要作物生長季節改種其他作物者，仍應
    以約定之主要作物繳租；但經出租人同意，得依當地當時市
    價折合現金或所種之其他作物繳付之。承租人應自任耕作，
    並不得將耕地全部或一部轉租於他人。耕地三七五減租條例
    第9條、第16條第1項分別定有明文。是承租人固得於約定之
    作物外，改種其他作物，但仍應自任耕作，否則依同條例第
    16條第 2項規定原訂租約無效。又所謂承租人應自任耕作，
    係指承租人應以承租之土地供自己從事耕作之用而言；如承
    租人以承租之土地建築房屋居住或供其他非耕作之用者，均
    不在自任耕作之列，應構成同條第 2項所定原訂租約無效之
    原因(最高法院70年台上字第4637號判例意旨參照)。佃農在
    承租耕地上固允許有農舍之存在，但茲所謂農舍，乃以便利
    耕作而設，並不以解決佃農家族實際居住問題為目的（最高
    法院64年台上字第571號判例意旨亦可資參照)。
  (二)再審原告主張其為培育秧苗，放置培育秧苗之相關機械、器
    材之目的，於系爭耕地上建造地上物，係經再審被告己○○
    ○之同意，無不自任耕作云云，惟是否自任耕作，係屬事實
    認定問題（最高法院51年台上字第 582號判例參照），再審
    原告以此主張原確定判決適用耕地三七五減租條例第16條第
     1項顯有錯誤，已非有據。又再審原告主張其培育水稻秧苗
    ，出售他人，為耕地三七五減租條例第 9條立法意旨之所許
    ，故得放置培育秧苗之機器設備及興建地上物云云。然原確
    定判決係以再審原告在系爭耕地上搭建地上物，並非為便利
    耕作而設，更非供自己從事農作、晒穀場使用，乃係作為倉
    庫之用，以供應蘆竹鄉及林口鄉之秧苗生意而為，顯與原約
    定耕作之用途有別；再審原告在興建之地上物上，除擺放從
    事供應秧苗生意而內裝蓋秧苗不織布之太空袋、堆高機及堆
    高機碼頭外，尚放置垃圾、空塑膠瓶及其他雜物，均與供再
    審原告自己耕作無關；系爭地上物之鐵皮屋甚為簡陋，根本
    無育苗之相關設備或機具，難認屬於育苗之簡易房舍；且系
    爭鐵皮屋及水泥地僅停放一台堆高機及供行走之堆高機碼頭
    與一輛大型卡車，並無農作上以機器代替人力之耕耘機、割
    稻機、播收機、彙集稻穀等其他供作農用之機具，亦未見農
    家基本使用之肥料、除草劑，徒憑一台堆高機及堆高機碼碩
    ，殊無法從事耕耘、播種及收割等農業工作；系爭水泥地面
    連接到圍牆外一部分，係便於卡車進出載運貨物之用；認定
    再審原告已擅自變更原約定耕作之用途，改充耕作以外使用
    ，另建築系爭地上物等不合耕地租佃目的之積極行為，係屬
    不自任耕作（原確定判決第8至12頁)，足見原確定判決並未
    認定再審原告培育秧苗出售，不符耕地三七五減租條例第 9
    條之規定，而係以再審原告於系爭耕地上興建地上物，該地
    上物並非便利耕作之農舍，已改變原約定用途，為主要論據
    ，認定再審原告違反同條例第16條第 1項應自任耕作之規定
    ，是再審原告上開主張，並非可採。至再審原告主張證人陳
    阿忠出具證明書中有關系爭地上物「置放疑似資源回收物屬
    實無誤」部分，並非可採云云，核非適用法規顯有錯誤之問
    題，況此部分本為原確定判決所不採（原確定判決第 6頁）
    ，併予敘明。
四、綜上所述，本件再審原告主張原確定判決適用耕地三七五減
    租條例第16條第1項規定顯有錯誤，依民事訴訟法第496條第
    1項第1款規定，提起本件再審之訴，為無理由，應予駁回。
五、本件事證已明，兩造其餘攻擊防禦方法及未經援用之證據，
    經審酌後，均無礙前述認定，無一一論述之必要，併予敘明
    。
六、據上論結，本件再審之訴為無理由。依民事訴訟法第78條、
    第85條第1項前段，判決如主文。
中    華    民    國    99    年    5     月    25    日
                    民事第11庭
                        審判長法  官  鄭雅萍
                              法  官  詹文馨
                              法  官  劉坤典
正本係照原本作成。
如不服本判決，應於收受送達後20日內向本院提出上訴書狀，其
未表明上訴理由者，應於提出上訴後20日內向本院補提理由書狀
（均須按他造當事人之人數附繕本）上訴時應提出委任律師或具
有律師資格之人之委任狀；委任有律師資格者，另應附具律師資
格證書及釋明委任人與受任人有民事訴訟法第466條之1第1項但
書或第2項（詳附註）所定關係之釋明文書影本。
中    華    民    國    99    年    5     月    25    日
                              書記官  劉育妃
附註：
民事訴訟法第466條之1（第1項、第2項）：
對於第二審判決上訴，上訴人應委任律師為訴訟代理人。但上訴
人或其他法定代理人具有律師資格者，不在此限。
上訴人之配偶、三親等內之血親、二親等內之姻親，或上訴人為
法人、中央或地方機關時，其所屬專任人員具有律師資格並經法
院認為適當者，亦得為第三審訴訟代理人。

司法院資訊處製作；財團法人民間司法改革基金會備份。
